ACORDAO-COMPLETO-2431062

ACÓRDÃO 2851/2020 ATA 40/2020 - PLENÁRIO

VISTOS, relatados e discutidos estes autos de recurso de revisão interposto por Antônio Mendonça Monteiro Junior, ex-prefeito de Lucena/PB, contra o Acórdão 3258/2015-TCU-Primeira Câmara.
ACORDAM os ministros do Tribunal de Contas da União, reunidos em sessão do Plenário, ante as razões expostas pela relatora, e com fundamento nos arts. 32 e 35 da Lei 8.443/1992, em:
9.1. conhecer do recurso de revisão e negar-lhe provimento;
9.2. indeferir pedido de ingresso do Partido Cidadania como interessado nestes autos;
9.3. dar ciência desta deliberação ao recorrente e ao procurador-chefe da Procuradoria da República no Estado da Paraíba.

Recurso de revisão interposto contra acórdão que julgou as contas de responsável irregulares, com imputação de débito e multa, em razão de irregularidades na aplicação de recursos de convênio que tinha por finalidade a construção de sistema de esgotamento sanitário na municipalidade.

Município de Lucena/PB.

3. Recorrente: Antônio Mendonça Monteiro Júnior (CPF XXX.734.384-XX).

13.1. Ministros presentes: Walton Alencar Rodrigues (na Presidência), Benjamin Zymler, Augusto Nardes, Aroldo Cedraz, Raimundo Carreiro, Ana Arraes (Relatora), Bruno Dantas e Vital do Rêgo.
13.2. Ministros-Substitutos presentes: Augusto Sherman Cavalcanti, Marcos Bemquerer Costa, André Luís de Carvalho e Weder de Oliveira.

ACORDAO-COMPLETO-2438467

Acórdão 78/2021 - Plenário

ANA ARRAES

ministro José Mucio Monteiro.

Reproduzo como relatório a instrução da unidade técnica, a qual contou com a anuência de seu corpo dirigente e do Ministério Público junto ao TCU:
"INTRODUÇÃO
	Trata-se de recurso de revisão interposto por Antônio Mendonça Monteiro Junior, ex-prefeito de Lucena/PB (peça 85) contra o Acórdão 3258/2015-TCU-Primeira Câmara (peça 32) , de relatoria do Ministro José Múcio Monteiro, transcrito na íntegra abaixo:
9. Acórdão:
VISTOS, relatados e discutidos estes autos de tomada de contas especial instaurada pela Fundação Nacional de Saúde, em desfavor de Antônio Mendonça Monteiro Júnior, ex-Prefeito Municipal de Lucena/PB, em razão de irregularidades na aplicação dos recursos do Convênio 2907/2005, celebrado entre a Funasa e esse município, que tinha por finalidade a construção de sistema de esgotamento sanitário na municipalidade.
ACORDAM os Ministros do Tribunal de Contas da União, reunidos em sessão da 1ª Câmara, com fundamento nos arts. 1º, inciso I; 16, inciso III, alínea "c", e § 3º; 19, caput; 23, inciso III; 28, inciso II; e 57 da Lei 8.443/1992, c/c os arts. 202, § 6º; 209, § 7º; 214, inciso III, alínea "a"; 215; 216; e 267 do Regimento Interno, e ante as razões expostas pelo Relator, em:
9.1. julgar irregulares as contas de Antônio Mendonça Monteiro Júnior, condenando-o ao pagamento das importâncias abaixo discriminadas, atualizadas monetariamente e acrescidas dos juros de mora, calculados a partir das datas especificadas até a da efetiva quitação do débito, e fixando-lhe o prazo de quinze dias desde a ciência para que comprove, perante o Tribunal, o recolhimento da dívida aos cofres da Fundação Nacional de Saúde - Funasa:
	Valor Histórico (R$) 
	Data de ocorrência

	372,72
	17/05/2007

	61.748,45
	18/05/2007

9.2. aplicar a Antônio Mendonça Monteiro Júnior multa no valor de R$ 20.000,00 (vinte mil reais) , fixando-lhe o prazo de quinze dias, a contar da notificação, para que comprove, perante o Tribunal, o seu recolhimento ao Tesouro Nacional, atualizada monetariamente da data do presente acórdão até a do efetivo pagamento, se recolhida com atraso, na forma da legislação em vigor;
9.3. autorizar, desde logo, a cobrança judicial das dívidas, caso não atendida a notificação;
9.4. remeter cópia desta decisão, bem como do relatório e voto que a fundamentam, à Procuradoria da República no Estado da Paraíba, para as providências pertinentes.
HISTÓRICO 	
2.	Esta tomada de contas especial foi instaurada pela Fundação Nacional de Saúde, em desfavor de Antônio Mendonça Monteiro Júnior, ex-Prefeito Municipal de Lucena/PB (2005-2008 e 2009-2012) , em razão de irregularidades na aplicação dos recursos do Convênio 2907/2005, Siafi 556.546, celebrado entre a Funasa e esse município, que tinha por finalidade a construção de sistema de esgotamento sanitário na municipalidade.
3.	O convênio foi orçado em R$ 515.000,00, dos quais R$ 500.000,00 eram de compromisso da Funasa, que liberou R$ 400.000,00 em duas parcelas de R$ 200.000,00.
4.	A Funasa reprovou a prestação de contas parcial final com o débito de R$ 400.000,00, a teor do Parecer 41/2011 (peça 2, p. 53-55) .
5.	No âmbito do Tribunal, a Secex/PB verificou que, dos R$ 400.000,00 transferidos pela Funasa, R$ 62.121,17 teriam sido utilizados no objeto do convênio e R$ 351.003,52 devolvidos ao órgão concedente (peça 8) .
6.	O MP/TCU (peça 11) divergiu da unidade técnica e concluiu pela impugnação do montante supostamente aplicado, representado pelos cheques pagos em 17 e 18/05/2007, de R$ 372,72 e R$ 61.748,45. Assim, procedeu-se pela citação de Antônio Mendonça Monteiro Júnior porque não havia nenhum documento hábil a comprovar os gastos realizados com esses recursos do convênio (peça 16) . 
7.	A unidade técnica (peça 27) examinou as alegações de defesa do ex-prefeito (peça 25) e concluiu que elas não afastavam a irregularidade motivadora do débito.
8.	O MP/TCU (peça 29) e a Primeira Câmara do Tribunal anuíram à conclusão precedente (peças 30-32) , destacando que permanecia sem comprovação o nexo entre os valores impugnados e o objeto pactuado, a teor do Acórdão 3258/2015-TCU-Primeira Câmara.
9.	Inconformado, o ex-prefeito apresentou recurso de reconsideração (peça 42) , que, após o exame de diligência realizada junto à Funasa (peças 58, 61-63) , foi-lhe negado provimento no Acórdão 1543/2018-TCU-Primeira Câmara (peças 68-70) . 
10.	Passa-se ao exame do recurso de revisão (peça 85) .
EXAME DE ADMISSIBILIDADE
11.	A Ministra Ana Arraes admitiu o recurso sem atribuir-lhe efeito suspensivo (peça 89) .
EXAME DE MÉRITO
12. 	Constitui objeto desta análise definir se:
12.1.	Houve a prescrição da pretensão punitiva e ressarcitória, segundo os critérios do Acórdão 1441/2016-TCU-Plenário e do regime da Lei 9.873/1999.
12.2.		Há comprovação da regular aplicação dos R$ 62.1212,17 do convênio 2907/2005.
Da análise da prescrição da pretensão punitiva e ressarcitória
13.	A análise da prescrição assume particular relevância, dado o recente julgamento, pelo STF, do Recurso Extraordinário 636.886 (tema 899 da repercussão geral) . Os significativos impactos deste julgamento foram objeto de análise pela Serur nos autos do TC Processo 027.624-2018-8. Por economia processual, juntou-se a estes autos (peça 90) cópia do exame e do pronunciamento da unidade emitidos pela Serur naquele processo, em que foram fundamentadas as seguintes premissas, que serão consideradas no presente exame:
	a)  pela jurisprudência até então vigente, a pretensão punitiva exercida pelo Tribunal de Contas estava sujeita à prescrição, regida pelos critérios fixados no Acórdão 1441/2016-TCU-Plenário. Já quanto ao débito, a ação de ressarcimento era considerada imprescritível, por expressa previsão do art. 37, § 5º, da Constituição Federal. No entanto, ao julgar o RE 636.886, o STF conferiu nova interpretação a esse dispositivo, fixando a tese de que "é prescritível a pretensão de ressarcimento ao erário fundada em decisão de Tribunal de Contas";
	b)  embora o RE 636.886 tenha por objeto a execução de acórdão condenatório proferido pelo TCU, a interpretação conferida pelo STF ao art. 37, § 5º, da Constituição, afeta a ação de ressarcimento como um todo, abrangendo não só a execução, mas também a pretensão condenatória. E, ao contrário da decisão proferida no julgamento do tema 897 (RE 852.475) , no tema 899, relativo à atuação do Tribunal de Contas, a conclusão de que a pretensão de ressarcimento é prescritível foi estabelecida de forma categórica, sem ressalvar as condutas dolosas qualificáveis como ato de improbidade;
	c)  as pretensões punitiva e de ressarcimento devem observar o mesmo regime na atividade de controle externo, dado o objetivo comum da prescrição, de fixar prazo para o Tribunal de Contas agir, buscando caracterizar o ilícito, identificar seu autor, dimensionar as consequências da conduta (em especial, a quantificação do dano) e impor as consequências legais, independentemente do fato de tais consequências terem natureza punitiva ou ressarcitória;
	d)  o Código Civil e a Lei 9.873/1999 constituem as duas alternativas que, de forma mais consistente, polarizam os debates acerca do regime de prescrição a ser observado no processo de controle externo. Não obstante a relevância dos fundamentos utilizados no Acórdão 1441/2016-TCU-Plenário, favoráveis à aplicação do Código Civil, a Lei 9.873/1999 adota balizas usuais no âmbito do direito público, prevê causas de interrupção em tudo compatíveis com o processo de controle externo e já vem sendo utilizada pelo STF para limitar o exercício da pretensão punitiva pelo TCU, em decisões posteriores ao Acórdão 1441/2016-TCU-Plenário. Assim, até que sobrevenha norma específica, entende-se que a prescrição das medidas de ressarcimento a cargo do tribunal de contas deve observar o regime Lei 9.873/1999;
	e)  considerando, porém, que o acórdão proferido no RE 636.886 ainda está sujeito à oposição de embargos declaratórios, não é recomendável reconhecer a prescrição desde logo, ante a possibilidade de esclarecimento da decisão em sentido diverso do ora defendido (notadamente quanto aos atos dolosos) ou mesmo a modulação de seus efeitos, para preservar as ações de controle instauradas com base no entendimento jurisprudencial até então vigente;
	f)  assim, nos casos em que a prescrição não tenha ocorrido por nenhum dos dois regimes (Código Civil ou Lei 9.873/1999) , o desfecho do processo não se alterará, qualquer que seja a premissa adotada (imprescritibilidade, prescritibilidade pelo Código Civil ou pela Lei 9.873/1999) , viabilizando-se o imediato julgamento. Já nas situações em que a pretensão de ressarcimento esteja prescrita por algum dos dois regimes, ou por ambos, é recomendável que o julgamento do processo seja sobrestado, até ulterior deliberação do Tribunal. 
13.1.	As manifestações da Serur juntadas à peça 90 foram elaboradas quando ainda não estava disponibilizado o inteiro teor do acórdão do RE 636.886. Em nova análise após a publicação da decisão (DJe de 24/6/2020) , inclusive mediante o cotejo com os demais votos proferidos no julgamento, conclui-se pela subsistência das premissas indicadas acima, cabendo destacar dois aspectos relevantes.
13.2.	O primeiro diz respeito à ressalva aos atos dolosos de improbidade. Observa-se que tanto na manifestação do TCU, como amicus curiae (peça 35 do RE 636.886) , como na manifestação do Ministério Público Federal na condição de fiscal da ordem jurídica (peça 38) , o tema 897 foi invocado com o fim de preservar a atuação dos tribunais de contas no caso de prejuízos causados dolosamente, mediante condutas típicas de improbidade administrativa. Todavia, o pedido não foi acolhido. No ponto, não houve divergência quanto ao entendimento do relator, de que "as razões que levaram a maioria da Corte a estabelecer excepcional hipótese de imprescritibilidade, no tema 897, não estão presentes em relação as decisões do Tribunal de Contas que resultem imputação de débito ou multa".
13.3.	O segundo aspecto diz respeito à não incidência do Código Civil no regime de prescrição do ressarcimento. Nos votos em que a questão do prazo prescricional foi abordada, a referência foi sempre ao prazo quinquenal, usualmente adotado pelas normas de direito público.
13.4.	Com essas explicações adicionais, passa-se à análise da prescrição no caso em exame, considerando-se as premissas indicadas anteriormente. 
Análise da prescrição segundo os critérios do Acórdão 1441/2016-TCU-Plenário
14.	No que se refere à pretensão punitiva, o TCU tem tradicionalmente aplicado os critérios definidos no Acórdão 1441/2016-TCU-Plenário, que, em incidente de uniformização de jurisprudência, orientou-se pela aplicação do Código Civil. Por este acórdão, em linhas gerais, a prescrição subordina-se ao prazo geral de dez anos (CC, art. 205) , contado a partir da data da ocorrência do fato e interrompido pelo ato que ordenar a citação, a audiência ou a oitiva da parte.
14.1.	Entre outras razões que justificaram a adoção desse critério destaca-se a de que o citado dispositivo constitui uma cláusula geral a ser empregada sempre que a pretensão for prescritível, mas a lei não estabelecer um prazo específico, como na hipótese.
14.2. 	Aplicando essas balizas, verifica-se o seguinte:
	Prescrição da pretensão punitiva não caracterizada

	Termo inicial
 (peça 1, p. 119, 129) 
	Tempo transcorrido
	Interrupção do prazo
	Tempo transcorrido
	Acórdão condenatório

	Pagamento: R$ 372,72 em 17/5/2007 
	quase 8 anos 
	7/1/2015
 (peça 12) 
	5 meses
	2/6/2015
 (peça 32) 

	Pagamento: R$ 61.748,45 em 18/5/2007
	quase 8 anos 
		5 meses
	
13.3.	Considerando a premissa de que as pretensões punitiva e de ressarcimento se submetem ao mesmo regime, conclui-se pela possibilidade da aplicação de multa, como também da condenação ao ressarcimento, conforme os parâmetros definidos no Acórdão 1441/2016-TCU-Plenário.  
Análise da prescrição pelo regime da Lei 9.873/1999 
15.	Adotando-se as premissas fixadas na Lei 9.873/1999 ao caso em exame, e mesmo considerando-se o prazo geral, de cinco anos, observa-se que não teria ocorrido a prescrição. Para tanto, é preciso considerar os seguintes parâmetros:
a) Termo inicial:
15.1.	A Lei 9.873/1999, art. 1º traz previsão expressa a respeito do início do prazo como a data da prática do ato. Neste caso, considera-se as datas dos pagamentos dias 17 e 18/5/2007.     
b) Prazo:
15.2.	A Lei 9.873/1999 apresenta um prazo geral, de cinco anos (art. 1º) , e um prazo especial, previsto no art. 1º, § 2º, a saber: "quando o fato objeto da ação punitiva da Administração também constituir crime, a prescrição reger-se-á pelo prazo previsto na lei penal".
15.3.	Não obstante, as causas interruptivas indicadas abaixo evidenciam que a prescrição não teria ocorrido, mesmo que se aplicasse o prazo geral de cinco anos.
c) Interrupções por atos inequívocos de apuração dos fatos:
15.4.	No regime da Lei 9.873/1999, a prescrição se interrompe "por qualquer ato inequívoco, que importe apuração do fato" (art. 2º, II) . Exemplos típicos, no caso em exame, são: as notificações 106/2007, 11/2009 e 124/2009, de 22/11/2007, 28/1/2009 e 27/3/2009 (peça 1, p. 189, 299, 315-317) , os despachos 617/2008, 186/2009 e 282/2009, de 5/12/2008, 11/5/2009 e 7/7/2009 (peça 1, p. 279-283, 313, 337) , os pareceres 19/2009 e 41/2011, de 22/2/2010 e 27/4/2011 (peça 2, p. 15-19 e 53-55) , a notificação 01/2012 recebida em 22/3/2012 (peça 2, p. 81, 115) , o relatório de tomada de contas especial de 27/4/2012 (peça 2, p. 117-123) , o relatório de auditoria 560/2013, de 6/5/2013 (peça 2, p. 143-146) . Outros exemplos são a citação deste Tribunal, realizada por meio do Ofício 088/2015 de 27/1/2015 (peças 16 e 26) e as análises da unidade técnica do TCU de 28/10/2014 e de 24/4/2015 (peças 8 e 27) . Com esse fundamento, houve a interrupção do prazo prescricional nestas datas até o acórdão condenatório de 2/6/2015 (peça 32) .
d) Interrupções pela citação dos responsáveis:
15.5.	A prescrição também é interrompida "pela notificação ou citação do indiciado ou acusado, inclusive por meio de edital", nos termos do art. 2º, I, da Lei 9.873/1999. E, no regime dessa lei, a interrupção se dá pela citação propriamente dita, e não pelo despacho que a ordena. Com esse fundamento, houve a interrupção do prazo prescricional em 5/2/2015 (peças 16 e 26) .
15.6.	Cabe destacar, por oportuno, que, em se tratando de devedores solidários, a interrupção da prescrição feita a um prejudica aos demais. Incide, nesse caso, regra própria da teoria geral das obrigações, segundo a qual "a interrupção efetuada contra o devedor solidário envolve os demais" (art. 204, § 1º, do Código Civil) . São consequências próprias da solidariedade (a exemplo da regra de que o credor pode demandar qualquer dos devedores, art. 275 do Código Civil) , que não precisam ser repetidas em cada diploma legal específico.
e) Interrupção pela decisão condenatória recorrível:
15.7.	Por fim, a prescrição também se interrompe "pela decisão condenatória recorrível" (art. 2º, III, da Lei 9.873/1999) . Com esse fundamento, houve a interrupção em 2/6/2015, data da sessão em que foi proferido o acórdão condenatório (peça 32) . Essa interrupção é relevante, por estabelecer prazo para julgamento do recurso.
f) Da prescrição intercorrente:
15.8.	Nos termos do art. 1º, § 1º, da Lei 9.873/1999, opera-se a prescrição intercorrente se o processo ficar paralisado por mais de três anos, aguardando "julgamento ou despacho".
15.9.	Note-se que há uma correlação entre essa hipótese e as causas de interrupção da prescrição do art. 2º. Com efeito, uma vez interrompida a prescrição por alguma das hipóteses do art. 2º, o processo não pode ficar inativo, sem qualquer inovação processual relevante, por mais de três anos.
15.10.	Trata-se de prazo específico, não se aplicando nem o prazo geral de cinco anos nem o prazo especial, da lei penal (§ 2º) . A finalidade da prescrição intercorrente, com seu prazo próprio, é a de assegurar a eficiência e celeridade nas apurações administrativas. Seria contrário a essa finalidade a paralisação injustificada do processo por período maior que o triênio estabelecido para a hipótese.
15.11. 	A extrapolação do prazo de três anos, sem inovação relevante no processo, pode configurar negligência. Por isso, além de se operar a prescrição, deve-se promover a "apuração da responsabilidade funcional decorrente da paralisação, se for o caso".
15.12.	Em muitas situações o exame da prescrição intercorrente pode ficar prejudicado nos processos já em tramitação no TCU. Como a ação de ressarcimento era considerada imprescritível, as peças que compõem a tomada de contas especial, elencadas no art. 10 da Instrução Normativa-TCU 71/2012, não contemplam informações pormenorizadas quanto ao andamento do processo na fase interna, o que pode prejudicar a análise de eventual paralisação por mais de três anos.
15.13.	Assim, caso o tribunal venha a adotar a sistemática da Lei 9.873/1999 para aferir a prescrição, convém avaliar, oportunamente, a possibilidade de ajustes na IN-TCU 71/2012, para que as tomadas de contas especiais encaminhadas ao tribunal contemplem informações sobre as interrupções ocorridas na fase interna do procedimento (como, por exemplo, declaração do órgão instaurador da TCE, de que o processo não ficou paralisado por mais de três anos, na forma do art. 1º, § 1º, da citada lei) .
15.14.	Especificamente quanto a esta TCE, a partir da prestação de contas parcial apresentada por meio do ofício de 29/10/2007 (peça 1, p. 111) , verifica-se que as próprias causas de interrupção elencadas acima evidenciam que o processo teve andamento regular, não se operando a prescrição intercorrente.
15.15.	Logo, há informações suficientes nos autos para evidenciar o regular andamento do feito, não se verificando a prescrição intercorrente prevista na Lei 9.873/1999.
g) Conclusão:
15.16.	Independentemente da existência de outras causas interruptivas não elencadas acima, cujo levantamento não se fez necessário, observa-se, pelos eventos indicados, que em nenhum momento transcorreu prazo suficiente para se operar a prescrição (nem mesmo se se considerasse o prazo geral de cinco anos) , tomando-se por referência a Lei 9.873/1999, tida pelo STF como norma regente da prescrição da pretensão punitiva pelo TCU.
15.17.	Partindo-se da premissa de que a pretensão reparatória segue as mesmas balizas, enquanto não houver norma específica a respeito, a demonstração de que não se operou a prescrição punitiva impõe, como consequência, a conclusão de que também é viável a condenação ao ressarcimento do prejuízo apurado nos autos.	
Alegações do ex-prefeito Antônio Mendonça Monteiro Junior 	 
16.	O recorrente sustenta que:
16.1.	A inversão do número dos convênios 2048/2005 e 2907/2005 nas notas fiscais 1560 e 1561 causou um verdadeiro imbróglio na análise documental, muito bem demonstrado nos desencontrados pareceres da Funasa 39, 40 e 41/2011 (peça 85, p. 4) .
16.2.		As únicas despesas pagas com os recursos do convênio 2907/2005, vinculada à conta 18193-5 foram R$ 61.748,45 (cheque 850004) e R$ 372,72 (cheque 850005) , totalizando R$ 62.212,17, conforme comprovantes: decorreram da planilha da 1ª medição, nota de empenho, nota fiscal 1561, cópia dos cheques, guia de recolhimento de ISS, extrato bancário e recibo à peça 5, p. 157-161, 163-164 e 171 (peça 85, p. 5) .
16.3.	As únicas despesas pagas com os recursos do convênio 2048/2005, vinculada à conta 18192-7 foram R$ 130.318,85 (cheque 850025) e R$ 786,63 (cheque 850026) , totalizando R$ 131.105,48, conforme comprovantes: decorreram da planilha da 1ª medição, nota de empenho, nota fiscal 1561, cópia dos cheques, guia de recolhimento de ISS, extrato bancário e recibo à peça 5, p. 130-134, 144, 166 e 167 (peça 85, p. 5) .    
16.4.	As provas dos autos afastam a suposta compensação de cheques de R$ 61.748,45 e R$ 372,72 da conta do convênio 2907/2005, diante do equívoco na feitura das notas fiscais, conforme o esclarecimento da Funasa (peça 61, p. 8) de que a nota fiscal 1560 referiu-se equivocadamente ao convênio 2907/2005 (peça 85, p. 6) .
16.5.	Não houve prejuízo ao erário, pois os R$ 62.121,17 da conta 18193-5 foram efetivamente utilizados na obra de saneamento básico do convênio 2907/2005 e o saldo de R$ 351.003,52 foi devolvido ao concedente, conforme já demonstrado nos autos, corroborado com os novos documentos em anexo: sentença judicial no processo 0000471-27.2013.815.1211 (peça 85, p. 10-17) , relatório de inspeção de obras do Tribunal de Contas do Estado da Paraíba (peça 85, p. 18-28) e declaração da Companhia de Água e Esgoto da Paraíba, afirmando que as obras executadas pelo município serão aproveitadas na nova concepção do sistema de esgotamento sanitário de Lucena-PB (peça 85, p. 5, 8) .
16.6.	A devolução dos recursos remanescentes das contas dos convênios levou ao arquivamento do inquérito civil público conduzido pelo Ministério Público Federal na Paraíba e ao afastamento do dano ao erário, uma vez que os serviços realizados foram totalmente aproveitados no novo projeto de saneamento básico, conforme declaração da Cagepa (peça 85, p. 8) .
16.7.	Os documentos de despesa dos convênios 2907/2005 e 2048/2005, bem como a comprovação da devolução aos cofres da Funasa dos valores não utilizados, demonstram a boa-fé e o zelo do recorrente com a coisa pública. O projeto inicial aprovado pela Funasa e Cagepa não se adequava às necessidades do município e o pronto atendimento à nova recomendação da Cagepa de paralisar as obras também demonstra a boa-fé do recorrente. Assim, o ex-gestor não merece ser condenado a devolver os valores efetivamente empregados na obra e ao pagamento de desarrazoada multa (peça 85, p. 7-8) .
Análise do débito imputado ao recorrente 
17.	Com o objetivo de implantar um sistema de esgotamento sanitário, o município de Lucena-PB firmou com a Funasa, três ajustes (peça 1, p. 279-281) : 
17.1.	Convênio 657/2004 para realizar 897,75 metros de rede coletora e 67 ligações domiciliares no valor de R$ 189.690,72 (valor efetivamente repassado R$ 147.200,00) . 
17.2.	Convênio 2048/2005 para executar 250 metros de rede coletora, estação de tratamento de esgoto, conjunto de lagoas de estabilização, 8 ligações domiciliares, uma estação elevatória e 1.136 metros de emissário de recalque no valor de R$ 618.556,69 (valor repassado R$ 480.000,00) .
17.3.	Convênio 2907/2005 para implantar 2.075,85 metros de rede coletora, 199 ligações domiciliares no valor total de R$ 515.463,90 (valor efetivamente repassado R$ 400.000,00) .
18.	Para sua execução, o município realizou a tomada de preços 002/2006 (peça 1, p. 141-147) , cuja vencedora - empresa Special Locações, Serviços e Construções Ltda. -, CNPJ 03.786.162/0001-95, fora contratada por R$ 1.309.377,06 (peça 1, p. 149-175) .
19.	As obras foram paralisadas em 21/5/2007, inicialmente sob a alegação de fortes chuvas na região e, posteriormente, por recomendação da Companhia de Água e Esgotos da Paraíba (Cagepa) com vistas a reavaliar a localização da estação de tratamento de esgoto (peça 1, p. 177, 193-195, 339) .
20.	No dia 10/6/2009, o ente municipal apresentou o relatório da Superintendência de Administração do Meio Ambiente (Sudema) , atestando a viabilidade da área escolhida para a instalação da estação de tratamento de esgoto (peça 1, p. 343) e, no dia 18/6/2009, foi encaminhada à Funasa documentação dos serviços já executados, mas desacompanhada daquela referente às adequações do projeto (peça 1, p. 343) .
21.	O parecer técnico 19/2009 da Funasa, de 22/2/2010 (peça 2, p. 15-19) , reprovou o projeto de readequação do sistema de esgotamento sanitário, em razão das seguintes pendências não sanadas: custos da planilha orçamentária não condizentes com os preços praticados na região e acima da tabela do Sinapi; inclusão de serviços desnecessários na planilha orçamentaria e a exclusão de outros relevantes ao funcionamento e manutenção do sistema; memória de cálculo sem o quantitativo de serviços propostos para a estação de tratamento de esgoto; e falta da composição de custos dos serviços apresentados, do estudo geológico da jazida de solo e do termo de anuência da Sudema sobre a execução parcial do sistema proposto. Assim, a Funasa recomendou o encerramento dos convênios 657/2004, 2907/2005 e 2048/2005.   
22.	O parecer técnico final 40/2010, de 29/4/2010, apontou a execução física de 0% (zero por cento) do pactuado nos convênios 657/2004, 2907/2005 e 2048/2005 (peça 61, p. 17-18) .
23.	A prestação de contas parcial dos convênios foi reprovada nos pareceres 39, 40 e 41/2011, de 27/4/2011, da seguinte forma (peça 42, p. 24-25, 28-29, 33-34) .
23.1.	O parecer 39/2011 apontou o recebimento de R$ 147.200,00 da Funasa e a inexistência de execução financeira (pagamentos não realizados) no âmbito do convênio 657/2004.
23.2.	O parecer 40/2011 indicou o recebimento de R$ 480.000,00 da Funasa e a execução financeira (pagamento de R$ 62.121,17) no âmbito do convênio 2048/2005.
23.3.		O parecer 41/2011 indicou o recebimento de R$ 400.000,00 da Funasa e a inexistência de execução financeira (pagamentos não realizados) no âmbito do convênio 2907/2005.
24.	No âmbito deste Tribunal, a Secex-PB verificou ter havido a devolução à Funasa de R$ 462.537,00 da conta do convênio 2907/2005 (peça 6, p. 252-254 e peça 8, p. 3-4) , enquanto que o Ministério Público junto ao TCU apontou a realização da despesa no valor de R$ 62.121,17 (peça 6, p. 148) e a inusitada menção ao convênio 2048/2005 na nota fiscal 1561 (peça 1, p. 137 e peça 11, p. 2) .
25.	O ex-prefeito Antônio Mendonça Monteiro Junior foi citado pela ausência de comprovação da regular aplicação de R$ 62.121,17, repassados por força do convênio 2907/2005, haja vista a falta das planilhas orçamentárias da contratada, dos ARTs do fiscal da prefeitura e do responsável técnico pela obra, dos boletins de medição, do diário de obra, do cadastro do que havia sido executado, da licença ambiental e da homologação da empresa contratada. Também foi chamado a explicar a referência ao convênio 2048/2005 feita na nota fiscal 1561 (peça 16) .
26.	No exame das alegações de defesa (peça 25) , o Ministro José Múcio Monteiro, relator do Acórdão 3258/2015-TCU-Primeira Câmara, deixou assente que remanescia a falta de comprovação do nexo de causalidade entre os R$ 62.121,17 e o objeto do convênio 2907/2005 (itens 11 e 13 da peça 30, p. 2) .
27.	Os argumentos recursais do ex-gestor - de que os R$ 62.121,17 foram usados em proveito do novo projeto de esgotamento sanitário e de que o saldo remanescente foi devolvido à Funasa (peça 42) - foram insuficientes para reformar a decisão condenatória, conforme o voto condutor do Acórdão 1543/2018-TCU-Primeira Câmara (peça 69, p. 2) .   
28.	A guia de recolhimento da União, o extrato bancário e o comprovante de pagamento demonstram que o saldo remanescente e atualizado da conta específica 18193-5 do convênio 2907/2005 foi integralmente devolvido aos cofres da Funasa em 16/5/2013 (peça 6, p. 252-254) , fato confirmado pela Funasa, por meio do Ofício 617/Secov/Gab/Suest-PB, de 20/7/2016 (peça 61, p. 1 e 9) .  
29.	Observe também que o município de Lucena devolveu integralmente os recursos do convênio 657/2004, bem como o saldo atualizado da conta do convênio 2048/2005 (peça 42, p. 37-39, 40-42 e peça 61, p. 9) .  
30.	Diante da constatação da ausência de prática de ato de improbidade, da devolução desses recursos e de que a execução de parte das obras, paga com recursos dos convênios, não teve a funcionalidade prejudicada - "uma vez que haverá interligação da parte executada com a nova rede de coleta de esgotos projetada, objeto do Contrato de Financiamento nº 0377276-92/2012" -, o Ministério Público Federal na Paraíba arquivou o inquérito civil público nº 1.24.000.000062/2008-90 (peça 6, p. 256-259) . 
31.	Verifica-se que a decisão do Ministério Público Federal não afastou o débito de R$ 62.212,17, ao afirmar que a parte executada pelo município com recursos dos convênios 2907/2005 e 2048/2005 seria aproveitada na nova rede de coleta de esgotos.   
32.	Tal afirmação amparou-se na declaração da Companhia de Água e Esgoto da Paraíba - Cagepa (peça 6, p. 186) no sentido de que as obras executadas pelo município seriam interligadas ao novo sistema de esgotamento sanitário de Lucena-PB. Trata-se, em verdade, da possibilidade de aproveitamento do que já foi executado. E, por se tratar de mera hipótese, não de benefício efetivo, não enseja o correspondente abatimento no valor do débito apurado. Nesse entendimento são os Acórdão 12170/2019-TCU-Primeira Câmara, rel. Min. Marcos Bemquerer, 11571/2018-TCU-1ª Câmara e 358/2017-TCU-1ª Câmara, de relatoria do Min. Benjamin Zymler.
33.	O cerne da questão é verificar se há comprovação da regular aplicação dos R$ 62.1212,17 ou se remanesce o dano ao erário.
34.	Sabe-se que comprovação da boa e regular aplicação de recursos públicos transferidos mediante convênio e outros instrumentos congêneres evidencia-se mediante a execução física e a execução financeira da avença, acompanhada do nexo de causalidade entre uma e outra.
35.	Passa-se ao exame da execução física.
36.	O plano de trabalho do convênio 2907/2005 previa a implantação de 2.075,85 metros de rede coletora de esgoto e 199 ligações domiciliares (peça 1, p. 71, 183-185, 357, 361) .
37.	Observe que os elementos de prova dos autos são incapazes de demonstrar a execução preliminar ou inicial do serviços acima descritos. O boletim da 1ª medição no valor de R$ 62.121,17 (peça 5, p. 157) , isoladamente, é inútil para comprovar a execução de tais serviços. 
38.	Note que a ausência de robusta documentação impediu a Funasa de atestar a execução física dos serviços do convênio 2907/2005. O relatório de visita técnica 169 (9/12/2008) e o despacho 617/2008 da divisão de engenharia de saúde pública da coordenação da Funasa/PB apontaram o seguinte (peça 1, p. 279-283 e 357-361) :
3 - Convênio EP - 2907/2005 [...] 
4- Ao analisar as pendências e os documentos anexo ao processo verificamos que a prefeitura não apresentou até a presente data os seguintes documentos:
a - Copias das planilhas orçamentárias da empresa vencedora do processo licitatório referente os serviços de cada convênio juntamente com o cronograma físico-financeiro, separados por convenio.
b - Copias autenticada das ART's do fiscal da Prefeitura e do responsável técnico da obra (Engenheiro responsável técnico da empresa vencedora) .
c - Copias dos boletins de medição do fiscal da obra.
d - Copias do diário de obra.
e - Cadastro técnico do que foi executado de cada convênio.
f - Licença ambiental atualizada.
g - Homologação da empresa contratada.
5- Sendo assim não tendo como analisar os convênios, pois o projeto foi modificado e não apresentado a esta FUNASA, os boletins de medição do fiscal bem como as planilhas orçamentárias da empresa vencedora do certame licitatório e etc. também não foram apresentados, só me resta qualificar a obra da seguinte maneira: Obra física não quantificada por falta de documentos, objeto Pactuado de 0% , (zero por cento) concluído, obra paralisada e 80% (oitenta por cento) das verbas liberadas solicito ao setor de Prestação de contas solicitar as prestações de contas parciais para que se analise a real situação dos convênios aqui citados e a abertura da Tomada de Contas Especial se for o caso. [Destaques acrescidos]	
39.	Portanto, não há que se falar em nexo de causalidade dos R$ 62.212,17 sacados da conta do convênio 2907/2005, diante da não comprovação da execução física dos serviços alegadamente prestados.  
40.	Passa-se ao exame da execução financeira dos R$ 62.212,17.
41.	O saque de R$ 62.212,17 da conta específica 18193-5 do convênio 2709/2005 comprova-se da seguinte forma: 	(a) pagamento de R$ 61.748,45 à empresa Special, conforme a nota fiscal 1561, cheque 850004, recibo e extrato bancário (peça 5, p. 159, 160, 161 e 171 e peça 62, p. 4, 13-16) e (b)  pagamento de R$ 372,72 de ISS, de acordo com a nota fiscal 1561, cheque 850005, guia de recolhimento de imposto e extrato bancário (peça 5, p. 160, 163-164, 171 e peça 62, p. 4, 9-11) . Observe que tais evidências documentais foram analisadas pelo Tribunal, ao contrário do que alega o recorrente. 
 42.		Os R$ 131.105,48 da conta específica nº 18192-7 do convênio 2048/2005 foram assim utilizados: (a) pagamento de R$ 130.318,85 à empresa Special, conforme a nota fiscal 1560, cheque 850025, recibo e extrato bancário (peça 5, p. 132-134, 144 e peça 62, p. 2-3) e (b) pagamento de R$ 786,63 de ISS, de acordo com a nota fiscal 1560, cheque 850026, guia de recolhimento de imposto e extrato bancário (peça 5, p. 133, 144, 166-167 e peça 62, p. 3, 5-8) .
43.	Apesar de não ser objeto do presente feito, verifica-se também que o recorrente não demonstrou a execução física dos R$ 131.105,48 sacados da conta do convênio 2048/2005.
44.	A Funasa reforçou o entendimento exposto nos itens 41 e 42 desta instrução com as informações inseridas na tabela da peça 63, p. 3, ressaltando que houve a inversão do número dos convênios 2048/2005 e 2907/2005 nas notas fiscais 1560 e 1561 (peça 5, p. 133 e 160) .   
45.	A decisão do Juízo Estadual da Paraíba na ação de improbidade administrativa (peça 85, p. 10-17) não tem repercussão neste processo, porque a devolução dos valores não utilizados do convênio 2907/2005, aliada ao entendimento de que os serviços executados pelo município seriam aproveitados pela Cagepa, não são capazes de demonstrar a regular aplicação dos R$ 62.212,17. Além disso, o Tribunal de Contas da União possui jurisdição e competência próprias estabelecidas pela Constituição Federal e pela Lei 8.443/1992. Assim, no há vinculação de sua decisão àquela decisão judicial, dado o princípio da independência das instâncias. 
46.	O relatório de inspeção de obras do Tribunal de Contas do Estado da Paraíba, de 15/6/2009 (peça 85, p. 18-28) , apontou diversas impropriedades em obras municipais de Lucena-PB, mas não avaliou o objeto do convênio 2907/2005, que foi a implantação de 2.075,85 metros de rede coletora de esgoto e 199 ligações domiciliares. Assim, não serve como elemento de prova a favor do recorrente.
47. 		No âmbito do TCU, é considerado de boa-fé o responsável que, embora tenha concorrido para o dano ao erário ou outra irregularidade, seguiu as normas pertinentes, os preceitos e os princípios do direito. A análise da conduta, portanto, é feita sob o ponto de vista objetivo, sem que seja necessária a comprovação de má-fé (dolo) , mas apenas da ausência de boa-fé objetiva, para a responsabilização do agente.
48.	Não há elementos que comprovem a boa-fé da recorrente, que deixou de apresentar os documentos dos serviços executados, solicitados pela Funasa à peça 1, p. 361 e 374. O fato de haver colaboração do responsável na apresentação de outros documentos perante o Tribunal ou de ter atendido à recomendação da Cagepa de paralisar as obras não caracteriza a alegada boa-fé (v.g. Acórdão 1191/2019-TCU-Plenário, rel. Min. Augusto Sherman) .
49.	A responsabilidade da recorrente perante o TCU é de natureza subjetiva, caracterizada mediante a presença de simples culpa stricto sensu, sendo desnecessária a caracterização de conduta dolosa ou má-fé para que haja o dever de ressarcir os prejuízos causados ao erário.
50.	No âmbito do TCU, a dosimetria da multa tem como balizadores o nível de gravidade dos ilícitos apurados, com a valoração das circunstâncias fáticas e jurídicas envolvidas, e a isonomia de tratamento com casos análogos. No caso, a multa de R$ 20.000,00 aplicada ao recorrente atendeu a proporcionalidade e a razoabilidade dispostas no art. 57 da Lei 8.443/1992. 
51.	Desse modo, não há como acolher as razões apresentadas.  
CONCLUSÃO
52.		A prescrição da pretensão punitiva e ressarcitória, segundo os critérios do Acórdão 1441/2016-TCU-Plenário e do regime da Lei 9.873/1999 não restou caracterizada nos autos. 
53.	O município de Lucena-PB firmou três ajustes com a Funasa com o objetivo de implantar um sistema de esgotamento sanitário: convênio 657/2004 (R$ 189.690,72) , convênio 2048/2005 (R$ 618.556,69) e o convênio 2907/2005 para implantar 2.075,85 metros de rede coletora, 199 ligações domiciliares no valor total de R$ 515.463,90 (valor repassado: R$ 400.000,00) .
54.	O projeto de readequação do sistema de esgotamento sanitário foi reprovado pela Funasa, que apontou a execução física de 0% (zero por cento) do pactuado nos convênios 657/2004, 2907/2005 e 2048/2005 e a execução financeira de R$ 62.121,17 realizada por força do convênio 2048/2005.
55.	O Tribunal constatou a devolução do saldo remanescente da conta do convênio 2907/2005 e, de forma diversa da Funasa, concluiu pela falta de comprovação do nexo de causalidade entre os R$ 62.121,17 da conta específica do convênio 2907/2005 e o objeto do ajuste.
56.	A execução física dos serviços iniciais da implantação de 2.075,85 metros de rede coletora de esgoto e 199 ligações domiciliares, objeto do convênio 2907/2005, não foi comprovada nos autos.  
57.	O saque de R$ 62.212,17 da conta do convênio 2907/2005 restou demonstrado nos autos, bem como a inversão do número dos convênios 2048/2005 e 2907/2005 nas notas fiscais 1560 e 1561.   
58.	As decisões do Juízo Estadual da Paraíba na ação de improbidade administrativa e do Ministério Público Federal no inquérito civil público não afastaram o débito de R$ 62.212,17, ao afirmarem que a parte executada pelo município com recursos dos convênios 2907/2005 e 2048/2005 seria aproveitada na nova rede de coleta de esgotos. Isto porque a possibilidade de aproveitamento do que já foi executado, por se tratar de mera hipótese, não de benefício efetivo, não enseja o correspondente abatimento no valor do débito apurado.
59.	Além disso, o Tribunal de Contas da União possui jurisdição e competência próprias estabelecidas pela Constituição Federal e pela Lei 8.443/1992. Assim, no caso em exame, não há vinculação das decisões do Juízo Estadual e do Parquet Federal, dado o princípio da independência das instâncias. 
60.	O relatório de inspeção de obras do Tribunal de Contas do Estado da Paraíba não serve como elemento de prova a favor do recorrente porque não avaliou o objeto do convênio 2907/2005.
61. 		Não há elementos que comprovem a boa-fé do recorrente. A dosimetria da multa ampara-se no art. 57 da Lei 8.443/1992. 
62.	Desse modo, não há como acolher as razões apresentadas.  
PROPOSTA DE ENCAMINHAMENTO
63.	Ante o exposto, submete-se à consideração superior a análise do recurso de revisão interposto por Antônio Mendonça Monteiro Junior contra o Acórdão 3258/2015-TCU-Primeira Câmara, propondo-se, com fundamento no artigo 35, da Lei 8.443/1992:
	a) conhecê-lo e, no mérito, negar-lhe provimento, e
	b) dar ciência às partes, à Procuradoria da República no Estado da Paraíba, aos órgãos/entidades interessados, bem como aos demais cientificados do acórdão recorrido."
É o relatório.

Luiz Rodrigues de Carvalho Neto (OAB/PB 25.156) e outros representando o Partido Cidadania; John Johnson Gonçalves Dantas de Abrantes (OAB/PB 1.663) e outros representando Antônio Mendonça Monteiro Júnior.

Subprocurador-geral Lucas Rocha Furtado.

RECURSO DE REVISÃO. INOCORRÊNCIA DA PRESCRIÇÃO DAS PRETENSÕES PUNITIVA E RESSARCITÓRIA. NÃO COMPROVAÇÃO DE NEXO CAUSAL DOS RECURSOS TRANSFERIDOS COM O OBJETO DO CONVÊNIO. NÃO COMPROVAÇÃO DE EXECUÇÃO FÍSICA DA OBRA. CONHECIMENTO. NEGATIVA DE PROVIMENTO.

TOMADA DE CONTAS ESPECIAL (TCE)

Secretaria de Recursos (Serur).

Trata-se de recurso de revisão interposto por Antônio Mendonça Monteiro Junior, ex-prefeito de Lucena/PB (peça 85) , contra o Acórdão 3258/2015-TCU-Primeira Câmara, que julgou suas contas irregulares e o condenou em débito e multa.
Preliminarmente, conheço deste recurso, ante o preenchimento dos requisitos aplicáveis à espécie.
Esta tomada de contas especial foi instaurada pela Fundação Nacional de Saúde em desfavor de Antônio Mendonça Monteiro Júnior, ex-prefeito de Lucena/PB (2005-2008 e 2009-2012) , em razão de irregularidades na aplicação dos recursos provenientes do Convênio 2907/2005, Siafi 556.546, celebrado entre a Funasa e a municipalidade, que objetivou a construção de sistema de esgotamento sanitário.
Mais especificamente, o decisum recorrido concluiu pela impugnação do montante supostamente aplicado, representado pelos cheques pagos em 17 e 18/05/2007, de R$ 372,72 e R$ 61.748,45, porque não havia nenhum documento hábil a comprovar tais gastos no âmbito do convênio.
Em síntese, o recorrente alega que houve prescrição das pretensões punitiva e ressarcitória, segundo os critérios do Acórdão 1441/2016-TCU-Plenário e do regime da Lei 9.873/1999, e que há comprovação da regular aplicação dos R$ 62.121,17 do referido convênio.
A unidade técnica propõe conhecer do recurso e, no mérito, negar-lhe provimento.
Anuo a essa proposta.
No que se refere à pretensão punitiva, o TCU tem tradicionalmente aplicado os critérios definidos no citado Acórdão 1441/2016-TCU-Plenário, que, em incidente de uniformização de jurisprudência, se orientou pela aplicação do Código Civil. Por aquele acórdão, em linhas gerais, a prescrição subordina-se ao prazo geral de dez anos (CC, art. 205) , contados a partir da data da ocorrência do fato e interrompido pelo ato que ordenar a citação, a audiência ou a oitiva da parte.
Entre outras razões que justificaram a adoção desse critério, destaca-se a de que o citado dispositivo constitui cláusula geral, a ser empregada sempre que a pretensão for prescritível, mas a lei não estabelecer prazo específico, como na hipótese.
Aplicando essas balizas, verifica-se:
	Prescrição da pretensão punitiva não caracterizada

	Termo inicial
 (peça 1, p. 119, 129) 
	Tempo transcorrido
	Interrupção do prazo
	Tempo transcorrido
	Acórdão condenatório

	Pagamento: R$ 372,72 em 17/5/2007 
	quase 8 anos 
	7/1/2015
 (peça 12) 
	5 meses
	2/6/2015
 (peça 32) 

	Pagamento: R$ 61.748,45 em 18/5/2007
	quase 8 anos 
		5 meses
	
Afora as dúvidas ainda existentes para aplicação da decisão do Supremo Tribunal Federal, no âmbito do Recurso Extraordinário 636.886, pela prescritibilidade da pretensão de ressarcimento ao erário fundada em decisão de tribunal de contas, análises de prazo objetivas afastam a pretensão do recorrente de prescrição ressarcitória.
Tomando-se por referência a Lei 9.873/1999, observa-se que, em nenhum momento, transcorreu prazo suficiente para se operar a prescrição (nem mesmo se se considerasse o prazo geral de cinco anos) ; logo, é forçosa a condenação ao ressarcimento do prejuízo apurado nos autos e a imputação de multa.
A análise completa da aplicação da Lei 9.873/1999 ao caso concreto foi diligentemente realizada pela unidade técnica nos seguintes termos:
"15.	Adotando-se as premissas fixadas na Lei 9.873/1999 ao caso em exame, e mesmo considerando-se o prazo geral, de cinco anos, observa-se que não teria ocorrido a prescrição. Para tanto, é preciso considerar os seguintes parâmetros:
a) Termo inicial:
15.1. A Lei 9.873/1999, art. 1º traz previsão expressa a respeito do início do prazo como a data da prática do ato. Neste caso, considera-se as datas dos pagamentos dias 17 e 18/5/2007.     
b) Prazo:
15.2. A Lei 9.873/1999 apresenta um prazo geral, de cinco anos (art. 1º) , e um prazo especial, previsto no art. 1º, § 2º, a saber: 'quando o fato objeto da ação punitiva da Administração também constituir crime, a prescrição reger-se-á pelo prazo previsto na lei penal'.
15.3. Não obstante, as causas interruptivas indicadas abaixo evidenciam que a prescrição não teria ocorrido, mesmo que se aplicasse o prazo geral de cinco anos.
c) Interrupções por atos inequívocos de apuração dos fatos:
15.4. No regime da Lei 9.873/1999, a prescrição se interrompe 'por qualquer ato inequívoco, que importe apuração do fato' (art. 2º, II) . Exemplos típicos, no caso em exame, são: as notificações 106/2007, 11/2009 e 124/2009, de 22/11/2007, 28/1/2009 e 27/3/2009 (peça 1, p. 189, 299, 315-317) , os despachos 617/2008, 186/2009 e 282/2009, de 5/12/2008, 11/5/2009 e 7/7/2009 (peça 1, p. 279-283, 313, 337) , os pareceres 19/2009 e 41/2011, de 22/2/2010 e 27/4/2011 (peça 2, p. 15-19 e 53-55) , a notificação 01/2012 recebida em 22/3/2012 (peça 2, p. 81, 115) , o relatório de tomada de contas especial de 27/4/2012 (peça 2, p. 117-123) , o relatório de auditoria 560/2013, de 6/5/2013 (peça 2, p. 143-146) . Outros exemplos são a citação deste Tribunal, realizada por meio do Ofício 088/2015 de 27/1/2015 (peças 16 e 26) e as análises da unidade técnica do TCU de 28/10/2014 e de 24/4/2015 (peças 8 e 27) . Com esse fundamento, houve a interrupção do prazo prescricional nestas datas até o acórdão condenatório de 2/6/2015 (peça 32) .
d) Interrupções pela citação dos responsáveis:
15.5. A prescrição também é interrompida 'pela notificação ou citação do indiciado ou acusado, inclusive por meio de edital', nos termos do art. 2º, I, da Lei 9.873/1999. E, no regime dessa lei, a interrupção se dá pela citação propriamente dita, e não pelo despacho que a ordena. Com esse fundamento, houve a interrupção do prazo prescricional em 5/2/2015 (peças 16 e 26) .
15.6. Cabe destacar, por oportuno, que, em se tratando de devedores solidários, a interrupção da prescrição feita a um prejudica aos demais. Incide, nesse caso, regra própria da teoria geral das obrigações, segundo a qual 'a interrupção efetuada contra o devedor solidário envolve os demais' (art. 204, § 1º, do Código Civil) . São consequências próprias da solidariedade (a exemplo da regra de que o credor pode demandar qualquer dos devedores, art. 275 do Código Civil) , que não precisam ser repetidas em cada diploma legal específico.
e) Interrupção pela decisão condenatória recorrível:
15.7. Por fim, a prescrição também se interrompe 'pela decisão condenatória recorrível' (art. 2º, III, da Lei 9.873/1999) . Com esse fundamento, houve a interrupção em 2/6/2015, data da sessão em que foi proferido o acórdão condenatório (peça 32) . Essa interrupção é relevante, por estabelecer prazo para julgamento do recurso.
f) Da prescrição intercorrente:
15.8. Nos termos do art. 1º, § 1º, da Lei 9.873/1999, opera-se a prescrição intercorrente se o processo ficar paralisado por mais de três anos, aguardando 'julgamento ou despacho'.
15.9. Note-se que há uma correlação entre essa hipótese e as causas de interrupção da prescrição do art. 2º. Com efeito, uma vez interrompida a prescrição por alguma das hipóteses do art. 2º, o processo não pode ficar inativo, sem qualquer inovação processual relevante, por mais de três anos.
15.10. Trata-se de prazo específico, não se aplicando nem o prazo geral de cinco anos nem o prazo especial, da lei penal (§ 2º) . A finalidade da prescrição intercorrente, com seu prazo próprio, é a de assegurar a eficiência e celeridade nas apurações administrativas. Seria contrário a essa finalidade a paralisação injustificada do processo por período maior que o triênio estabelecido para a hipótese.
15.11. A extrapolação do prazo de três anos, sem inovação relevante no processo, pode configurar negligência. Por isso, além de se operar a prescrição, deve-se promover a 'apuração da responsabilidade funcional decorrente da paralisação, se for o caso'.
15.12. Em muitas situações o exame da prescrição intercorrente pode ficar prejudicado nos processos já em tramitação no TCU. Como a ação de ressarcimento era considerada imprescritível, as peças que compõem a tomada de contas especial, elencadas no art. 10 da Instrução Normativa-TCU 71/2012, não contemplam informações pormenorizadas quanto ao andamento do processo na fase interna, o que pode prejudicar a análise de eventual paralisação por mais de três anos.
15.13. Assim, caso o tribunal venha a adotar a sistemática da Lei 9.873/1999 para aferir a prescrição, convém avaliar, oportunamente, a possibilidade de ajustes na IN-TCU 71/2012, para que as tomadas de contas especiais encaminhadas ao tribunal contemplem informações sobre as interrupções ocorridas na fase interna do procedimento (como, por exemplo, declaração do órgão instaurador da TCE, de que o processo não ficou paralisado por mais de três anos, na forma do art. 1º, § 1º, da citada lei) .
15.14.	Especificamente quanto a esta TCE, a partir da prestação de contas parcial apresentada por meio do ofício de 29/10/2007 (peça 1, p. 111) , verifica-se que as próprias causas de interrupção elencadas acima evidenciam que o processo teve andamento regular, não se operando a prescrição intercorrente.
15.15.	Logo, há informações suficientes nos autos para evidenciar o regular andamento do feito, não se verificando a prescrição intercorrente prevista na Lei 9.873/1999.
g) Conclusão:
15.16.	Independentemente da existência de outras causas interruptivas não elencadas acima, cujo levantamento não se fez necessário, observa-se, pelos eventos indicados, que em nenhum momento transcorreu prazo suficiente para se operar a prescrição (nem mesmo se se considerasse o prazo geral de cinco anos) , tomando-se por referência a Lei 9.873/1999, tida pelo STF como norma regente da prescrição da pretensão punitiva pelo TCU.
15.17.	Partindo-se da premissa de que a pretensão reparatória segue as mesmas balizas, enquanto não houver norma específica a respeito, a demonstração de que não se operou a prescrição punitiva impõe, como consequência, a conclusão de que também é viável a condenação ao ressarcimento do prejuízo apurado nos autos."
Quanto à suposta comprovação da regular aplicação dos R$ 62.121,17 do Convênio 2907/2005, o recorrente sustenta, em síntese, que:
2.1. as únicas despesas pagas com os recursos da avença, vinculada à conta 18193-5, foram R$ 61.748,45 (cheque 850004) e R$ 372,72 (cheque 850005) , totalizando R$ 62.121,17, conforme demonstram a planilha da 1ª medição, nota de empenho, Nota Fiscal 1561, cópia dos cheques, guia de recolhimento de ISS, extrato bancário e recibo; 
2.2. não houve prejuízo ao erário, pois os R$ 62.121,17 da conta 18193-5 foram efetivamente utilizados na obra de saneamento básico do Convênio 2907/2005 e o saldo de R$ 351.003,52 foi devolvido ao concedente, conforme já demonstrado nos autos, corroborado com os novos documentos em anexo: sentença judicial no Processo 0000471-27.2013.815.1211, relatório de inspeção de obras do Tribunal de Contas do Estado da Paraíba e declaração da Companhia de Água e Esgoto da Paraíba afirmando que as obras executadas pelo município serão aproveitadas na nova concepção do sistema de esgotamento sanitário de Lucena/PB;
2.3. as provas nos autos afastam a suposta compensação dos cheques de R$ 61.748,45 e R$ 372,72 da conta do Convênio 2907/2005, diante do equívoco na elaboração das notas fiscais, conforme o esclarecimento da Funasa de que a Nota Fiscal 1560 se referiu, equivocadamente, àquele convênio.
Os argumentos do recorrente não merecem guarida.
O ex-prefeito Antônio Mendonça Monteiro Júnior foi citado pela ausência de comprovação da regular aplicação de R$ 62.121,17, repassados por força da tão falada avença, haja vista a falta das planilhas orçamentárias da contratada, das ARTs do fiscal da prefeitura e do responsável técnico pela obra, dos boletins de medição, do diário de obra, do cadastro do que havia sido executado, da licença ambiental e da homologação da empresa contratada. Também foi chamado a explicar a referência feita ao Convênio 2048/2005 na nota fiscal 1561.
No exame das alegações de defesa, o relator a quo (Acórdão 3258/2015-TCU-Primeira Câmara) deixou assente que remanescia a falta de comprovação do nexo de causalidade entre os R$ 62.121,17 e o objeto do Convênio 2907/2005. Posteriormente, os argumentos recursais do ex-gestor - de que os R$ 62.121,17 foram usados em proveito do novo projeto de esgotamento sanitário - foram insuficientes para reformar a decisão condenatória, conforme o voto condutor do Acórdão 1543/2018-TCU-Primeira Câmara.
A partir disso, para deslinde destes autos, é necessário verificar se há comprovação da regular aplicação dos R$ 62.121,17 (em proveito do novo projeto, conforme alegado) ou se remanesce o dano ao erário.
Os elementos de prova dos autos são incapazes de demonstrar a execução preliminar ou inicial dos serviços. O boletim da 1ª medição, no valor de R$ 62.121,17, isoladamente, é inútil para comprovar a execução de tais serviços. Observo que a ausência de robusta documentação impediu a Funasa de atestar a execução física dos serviços do Convênio 2907/2005. O Relatório de Visita Técnica 169 (9/12/2008) e o Despacho 617/2008 da Divisão de Engenharia de Saúde Pública da Coordenação da Funasa/PB apontaram o seguinte (peça 1, p. 279-283 e 357-361) :
"3 - Convênio EP  2907/2005 [...] 
4- Ao analisar as pendências e os documentos anexo ao processo verificamos que a prefeitura não apresentou até a presente data os seguintes documentos:
a - Copias das planilhas orçamentárias da empresa vencedora do processo licitatório referente os serviços de cada convênio juntamente com o cronograma físico-financeiro, separados por convenio.
b - Copias autenticada das ART's do fiscal da Prefeitura e do responsável técnico da obra (Engenheiro responsável técnico da empresa vencedora) .
c - Copias dos boletins de medição do fiscal da obra.
d - Copias do diário de obra.
e - Cadastro técnico do que foi executado de cada convênio.
f - Licença ambiental atualizada.
g - Homologação da empresa contratada.
5- Sendo assim não tendo como analisar os convênios, pois o projeto foi modificado e não apresentado a esta FUNASA, os boletins de medição do fiscal bem como as planilhas orçamentárias da empresa vencedora do certame licitatório e etc. também não foram apresentados, só me resta qualificar a obra da seguinte maneira: obra física não quantificada por falta de documentos, objeto pactuado de 0% , (zero por cento) concluído, obra paralisada e 80% (oitenta por cento) das verbas liberadas solicito ao setor de Prestação de contas solicitar as prestações de contas parciais para que se analise a real situação dos convênios aqui citados e a abertura da Tomada de Contas Especial se for o caso. [Destaques acrescidos]"
Considerando que os documentos acostados aos autos pelo recorrente não elidem tais lacunas, não há que se falar em nexo de causalidade dos R$ 62.121,17 sacados da conta do convênio, diante da não comprovação da execução física dos serviços alegadamente prestados.
Quanto à decisão judicial mencionada pelo ex-gestor, esclareço que não possui repercussão neste processo, porque a devolução dos valores não utilizados da avença, aliada ao entendimento de que os serviços executados pelo município seriam aproveitados pela Cagepa, não é capaz de demonstrar a regular aplicação dos R$ 62.121,17 (não há comprovação da execução dos serviços) . Além disso, o Tribunal de Contas da União possui jurisdição e competência próprias, estabelecidas pela Constituição Federal e pela Lei 8.443/1992. Assim, não há vinculação de sua decisão àquela decisão judicial, dado o princípio da independência das instâncias.
Em referência ao relatório de inspeção de obras do Tribunal de Contas do Estado da Paraíba de 15/6/2009, esclareço que tal peça técnica apontou diversas impropriedades em obras no Município de Lucena/PB, mas não avaliou o objeto do Convênio 2907/2005, que foi a implantação de 2.075,85 metros de rede coletora de esgoto e 199 ligações domiciliares; assim, não serve como elemento de prova a favor do recorrente.
Ademais, o saque de R$ 62.121,17 da conta específica 18193-5 do Convênio 2709/2005 comprova-se da seguinte forma: (a) pagamento de R$ 61.748,45 à empresa Special, conforme a Nota Fiscal 1561, cheque 850004, recibo e extrato bancário (peça 5, p. 159, 160, 161 e 171, e peça 62, p. 4 e 13-16) e (b)  pagamento de R$ 372,72 de ISS, de acordo com a Nota Fiscal 1561, cheque 850005, guia de recolhimento de imposto e extrato bancário (peça 5, p. 160, 163-164, 171, e peça 62, p. 4 e 9-11) .
Nesse sentido, não há elementos que comprovem a boa-fé do ex-prefeito, que deixou de apresentar os documentos dos serviços executados, solicitados pela Funasa. O fato de haver colaboração do responsável na apresentação de outros documentos perante o Tribunal ou de ter atendido à recomendação da Cagepa de paralisar as obras não caracteriza a alegada boa-fé (v.g. Acórdão 1191/2019-TCU-Plenário, rel. min. Augusto Sherman) ; logo, deve-se conhecer deste recurso de revisão e, no mérito, negar-lhe provimento.
Posteriormente à apresentação do recurso, o responsável peticiona concessão de efeito suspensivo a este apelo. Não há como atender a esse pleito: primeiro, porque não existe previsão legal de efeito suspensivo em recurso de revisão; segundo, já está a se julgar o mérito deste recurso, no sentido de negar-lhe provimento.
Há ainda pedido do Partido Cidadania como interessado nestes autos. Adicionalmente, esse peticionante insere no processo decisão judicial que indefere tutela provisória requerida pelo recorrente no sentido de suspender o acórdão desta Corte de Contas sob análise neste recurso de revisão. Infere-se do pedido que o partido político deseja defender a manutenção da decisão recorrida, a fim de afastar Antônio Mendonça Monteiro Junior da corrida eleitoral que se avizinha. Isso posto, indefiro o ingresso do partido como interessado nestes autos, pois não há espaço para pretensão de terceiros a satisfação de direito subjetivo, cuja seara é exclusiva do Poder Judiciário, conforme jurisprudência desta Casa:
"O ingresso de interessado em processos no TCU objetiva a preservação de situação jurídica já constituída, não havendo espaço para ingresso de terceiros cuja pretensão seja a de obter a satisfação de direito subjetivo, cuja seara é exclusiva do Poder Judiciário. Acórdão 2460/2014-TCU-Plenário | Relator: BRUNO DANTAS"
Dessa forma, deve-se conhecer do recurso e, no mérito, negar-lhe provimento.
Diante do exposto, voto por que seja aprovada a minuta de acórdão que submeto à apreciação deste Colegiado.
TCU, Sala das Sessões Ministro Luciano Brandão Alves de Souza, em 21 de outubro de 2020.
ANA ARRAES 
Relatora